【裁判字號】    98,交抗,720
【裁判日期】    981016
【裁判案由】    聲明異議
【裁判全文】
臺灣高等法院高雄分院刑事裁定         98年度交抗字第720號
抗  告  人  交通部公路總局高雄區監理所
代  表  人  乙○○
受處分  人  甲○○
上列抗告人因違反道路交通管理處罰條例聲明異議案件，不服臺
灣高雄地方法院中華民國98年9 月24日裁定（98年度交聲字第25
86號），提起抗告，本院裁定如下：
    主  文
抗告駁回。
    理  由
一、抗告意旨略以：道路交通管理處罰條例第35條第1 項第1 款
    規定：酒精濃度超過規定標準之汽車駕駛人，處新臺幣1 萬
    5 千元以上6 萬元以下罰鍰，並當場移置保管該汽車及吊扣
    其駕駛執照1 年。另按同條例第67條第6 項規定：汽車駕駛
    人違反本條例規定，應受吊扣駕駛執照處分，於汽車駕駛人
    係無駕駛執照駕車者，在所規定最長吊扣期間內，不得考領
    駕駛執照。又按道路交通安全規則第62條第2 項規定：汽車
    駕駛人受吊扣、吊銷駕駛執照處分尚未確定執行前，不得參
    加汽車駕駛執照之晉級考驗，如參加考驗取得高一級之駕駛
    執照資格者，該項資格於執行吊扣或吊銷駕駛執照之處分時
    ，一併吊扣或吊銷，但持有機器腳踏車駕駛執照報考小型車
    汽車駕駛執照者，不在此限；又同規則第50條第1 項規定：
    汽車駕駛執照為駕駛汽車之許可憑證，由駕駛人向公路監理
    機關申請登記，考驗及格後發給之。汽車駕駛人經考驗及格
    ，未領取駕駛執照前，不得駕駛汽車。故駕駛執照核發制度
    區分汽、機車駕駛執照為2 個駕駛許可憑證，如同屬汽車範
    圍，取得較高一級車類之駕駛者，僅係取得許可範圍較廣之
    單一憑證，而非取得數個許可，此一制度施行至今已有數十
    年，且依此制度現領有駕照人數達1 千餘萬人，上開制度為
    絕大多數國人熟悉多年來並已形成法之確信。當行為人有此
    酒後駕車違規行為，所受「吊扣駕駛執照」處分，應指「吊
    扣駕駛人酒後違規駕時，駕駛該違規車輛所憑之駕駛執照」
    ，亦即取得高一級車類之駕駛資格者，得駕駛較低級車類之
    車輛，當未領有較低級之車輛時，自仍應吊扣其駕駛該違規
    車輛所憑之較高級駕駛執照，如此始符合道路交通安全規則
    第114 條第2 款、第53條、第61條第1 項及道路交通管理處
    罰條例第35條第1 項第1 款、第24條第1 項第2 款、第68條
    規定之意旨及立法目的暨對主管機關之授權，對於國人之用
    路安全方不致造成隱憂。本件受處分人曾於民國83年8 月20
    日考領普通小型車駕駛執照，又於90年6 月8 日考領大貨車
    駕駛執照至今；而受處分人違規時所駕駛自用小客車資格憑
    證係所持之汽車（大貨車）普通駕駛執照，並非無照駕駛，
    渠違反道路交通管理處罰條例第35條第1 項規定於先，而依
    上開法令規定，需受罰鍰及汽車駕執照吊扣處分，原審法院
    認抗告人裁決「吊扣大貨車普通駕駛執照」處分於法不合，
    係就具體處分依法裁判，惟至於是否得就受處分人駕駛小型
    車普通駕駛資格實施吊扣處分，屬道路交通管理處罰條例第
    68 條 規定、立法目的及對監理主管機關之授權，原裁定認
    受處分人無自用小客貨車駕駛執照可供執行吊扣，另為不罰
    諭知，與法令未洽。抗告人依上開法令規定及交通部97年1
    月24 日 交路字第0970015997號函、97年4 月10日交路字第
    097002 5008 號函及97年9 月2 日交路字第097004115 號函
    裁處吊扣其汽車（大貨車）駕駛執照12個月，施以道安講習
    ，於法自無不合，為加強道路交通管理，維護交通秩序，確
    保交通安全，爰依法提起抗告，請求撤銷原裁定云云。
二、聲明異議意旨略以：異議人於上揭時地酒後駕駛上揭自小客
    車遭警員製單舉發，自認酒後駕車有錯，甘受處分，但異議
    人當日駕駛自小客車，原處分機關卻因異議人並無小型車普
    通駕駛執照，而吊扣異議人之大貨車普通駕駛執照12個月，
    此影響異議人生活甚鉅云云，為此聲明異議，請求撤銷原處
    分關於吊扣駕駛執照12個月部分等語。
三、原裁定略以:
（一）按汽車駕駛人，駕駛汽車經測試檢定酒精濃度超過規定標
      準者，處1 萬5 千元以上6 萬元以下罰鍰，並當場移置保
      管該汽車及吊扣其駕駛執照1 年；因而肇事致人受傷者，
      並吊扣其駕駛執照2 年；致人重傷或死亡者，吊銷其駕駛
      執照，並不得再考領，道路交通管理處罰條例第35條第1
      項第1 款定有明文。次按汽車駕駛人，有道路交通管理處
      罰條例第35條第1 項規定之情形者，應接受道路交通安全
      講習，同條例第24條第1 項第2 款亦有明定。又汽車駕駛
      人有飲酒後其吐氣所含酒精成份超過每公升0.25毫克以上
      者，不得駕車，道路交通管理處罰條例第35條第1 項第1
      款及道路交通安全規則第114 條第2 款分別定有明文。又
      汽車駕駛人其吐氣所含酒精濃度超過每公升0.55毫克以上
      而於期限內繳納或到案聽候裁決者，可資裁罰4 萬9 千5
      百元，於違反道路交通管理事件統一裁罰基準表亦定有明
      文。
（二）受處分人於前揭時地，酒後駕駛上開自小客車，為警攔檢
      測得呼氣中酒精濃度超過標準，遂予製單舉發為異議人當
      場簽收在案，嗣經原處分機關以受處分人違規事實明確，
      依道路交通管理處罰條例第35條第1 項第1 款規定，裁處
      受處分人吊扣駕駛執照12個月等事實，此為受處分人自承
      確有酒後駕車行為在卷，且有上開舉發通知單、酒精濃度
      分析器測定數值紀錄表列單、原處分機關上開裁決書在卷
      ，是受處分人酒後酒精濃度超過規定標準，仍於上開時、
      地駕駛自用小客車之違規事實明確，堪以認定。
（三）按道路交通管理處罰條例第68條之修正理由，係「原條文
      將違法或違規駕駛人所持有各級車類之駕駛執照一併吊扣
      ，失之過酷，影響人民工作及生活過鉅」等語（見立法院
      公報第94卷第70期第136 頁至第138 頁之院會紀錄暨修正
      道路交通管理處罰條例第68條之立法理由），顯見依修正
      後道路交通管理處罰條例第68條規定，汽車駕駛人因違反
      道路交通管理處罰條例及道路交通安全規則之規定，受「
      吊扣」駕駛執照處分時，僅能「吊扣」違規當時所駕駛車
      輛之駕駛執照，不再「吊扣」其持有各級車類之駕駛執照
      甚明，此為法律之規定，不容許任何行政機關以各種理由
      予以否認或漠視。再按行政行為，採取之方法所造成之損
      害不得與欲達成目的之利益顯失均衡，行政程序法第7 條
      第3 款定有明文及行政罰法第18條規定可參。且道路交通
      管理處罰條例第67條第6 項明文規定：「汽車駕駛人違反
      本條例規定，應受吊扣駕駛執照處分，於汽車駕駛人係無
      駕駛執照駕車者，在所規定最長吊扣期間內，不得考領駕
      駛執照」，是本條例就無駕駛執照者應受吊扣駕駛執照處
      分之情形，已設有處理之方式，自不得任意吊扣受處分人
      其他種類車輛之駕照代之，否則若允許吊扣駕駛人原本駕
      駛該級以上車類之駕照，雖可達成限制駕駛人繼續駕駛該
      級車類行駛之目的，惟亦同時造成限制駕駛人繼續駕駛該
      級以上車類行駛之結果，此舉將與上開行政程序法所揭示
      之「最少損害原則」有悖。經查：異議人於97年2 月12日
      21時54分駕駛車號2186-GF 號自用一般小客車，行經高雄
      縣茄萣鄉○○村○○路段，經高雄縣政府警察局湖內分局
      警員攔停進行酒測，因酒精濃度超過規定標準，而遭警當
      場舉發，及異議人僅有大貨車普通駕駛執照，並無小型車
      普通駕駛執照等情，為原處分機關及異議人所不爭執，並
      有上開高警交字第N00000000 號舉發違反道路交通管理事
      件通知單影本、證號查詢汽車駕駛人各一紙附卷可稽，堪
      認為事實。揆諸前開說明，本件異議人因酒後違規駕駛自
      小客車，依法僅能吊扣異議人小型車普通駕駛執照，不得
      代以吊扣其他種之駕駛執照，而異議人既無小型車普通駕
      駛執照可供吊扣，是異議人前揭違規行為，雖非不罰，但
      原處分就吊扣異議人駕駛執照12個月部分無法執行，是原
      處分機關關於該部分之處分，即無從維持，異議人提出本
      件聲明異議，非無理由。原處分機關關於吊扣受處分人駕
      駛執照12個月之處分自應予以撤銷。
四、經本院審閱卷證後，認原審裁定，並無不合。抗告人抗告意
    旨，以上開情詞，而認本件依道路交通管理處罰條例第35條
    第1 項第1 款規定，吊扣受處分人普通大貨車駕駛執照，雖
    於同條例第68條修正後，吊扣受處分人所領有憑以許可駕駛
    汽車之駕駛執照，仍符合立法意旨云云。惟查：
（一）按行政行為，採取之方法所造成之損害不得與欲達成目的
      之利益顯失均衡，行政程序法第7 條第3 款定有明文及行
      政罰法第18條規定意旨可資參照，故受處分人於上情若無
      自用小客車駕駛執照可供吊扣時，吊扣其普通大貨車駕駛
      執照以代之，雖可達成限制受處分人繼續駕駛自用小客車
      之目的，惟亦同時造成限制受處分人繼續駕駛大貨車之結
      果，所造成之損害已與欲達成目的之利益顯失均衡。且依
      前開所述修正後即本件行為時之道路交通管理處罰條例第
      68條規定，其既已將「吊扣」各級車類駕照之規定予以刪
      除，抗告人自不能逕行處分吊扣受處分人其他車種之駕駛
      執照，即依該條修正之立法意旨，顯然不得吊扣受處分人
      違規當時所駕駛自用小客車以外之其他車種之駕駛執照。
      故抗告人因受處分人駕駛自用小客車而有上開違規行為，
      因受處分人並無普通小客車駕駛執照因而逕行吊扣其普通
      大貨車駕駛執照，顯已逾越修正後道路交通管理處罰條例
      第68條之規範意涵及範圍，於法自有未合。
（二）至於抗告人所引上開交通部函示認駕駛人如有違反道路交
      通處罰條例第21條第2 款、第21條之1 第2 、3 、4 款及
      第22條第4 、5 、6 款規定情形（即越級駕駛），復尚應
      受吊扣駕駛執照處分時，因其駕駛執照之使用違反上開規
      定，其於違規時既係持其領有但違規使用之駕駛執照，自
      應以其領有之駕駛執照為吊扣處分，而認本件亦應得吊扣
      其領有之駕駛執照云云。惟上開所舉駕駛人越級駕駛之違
      規與本件並非無照駕駛之違規，顯然不同，已難比附援引
      ；且道路交通管理處罰條例第68條規定已修正如上，而行
      政行為應遵守衡平原則（即狹義比例原則），亦如上述，
      若駕駛人有越級駕駛之違規，復尚應受吊扣駕駛執照處分
      時（如酒後駕車），處罰機關亦應本於衡平原則而為處分
      ，並非得吊扣其領有之駕駛執照（如僅領有聯結車駕駛執
      照於酒後駕駛重型機器腳踏車），抗告人所執見解，亦有
      誤會，併此敘明。
五、原審因而認抗告人依道路交通管理處罰條例第35條第1 項第
    1 款之規定，裁處吊扣受處分人職業大客車駕駛執照12個月
    ，尚有不當，因而將原處分該部分撤銷，本院經核並無違誤
    。抗告人以前開情詞，指摘原裁定不當，為無理由，應予駁
    回。
六、據上論結，應依道路交通案件處理辦法第26條，刑事訴訟法
    第412 條，裁定如主文。
中    華    民    國    98    年    10    月    16    日
              刑事第六庭    審判長法  官  王憲義
                                  法  官  邱永貴
                                  法  官  簡志瑩
以上正本證明與原本無異。
不得再抗告。
中    華    民    國    98    年    10    月    16    日
                                  書記官  吳新貞


司法院資訊處製作；財團法人民間司法改革基金會備份。
